【裁判字號】    99,上易,709
【裁判日期】    991221
【裁判案由】    返還買賣價金
【裁判全文】
臺灣高等法院民事判決                 99年度上易字第709號
上  訴  人  謝英洲
訴訟代理人  鄭凱鴻律師
複  代理人  龔君彥律師
被  上訴人  顏榮治
訴訟代理人  賴玉梅律師
            周福珊律師
            王嘉斌律師
上列當事人間請求返還買賣價金事件，上訴人對於中華民國99年
6月18日臺灣板橋地方法院99年度訴字第724號第一審判決提起上
訴，並為訴訟標的之追加，本院於99年12月7日言詞辯論終結，
判決如下：
    主      文
上訴及追加之訴均駁回。
第二審及追加之訴訴訟費用均由上訴人負擔。
    事實及理由
一、按於第二審為訴之變更或追加，非經他造同意，不得為之。
    但請求之基礎事實同一者。民事訴訟法第446條第1項但書、
    第255條第1項第2款定有明文。所謂「請求之基礎事實同一
    」，係指變更或追加之訴與原訴之主要爭點有其共同性，各
    請求利益之主張在社會生活上可認為同一或關連，而就原請
    求之訴訟及證據資料，於審理繼續進行在相當程度範圍內具
    有同一性或一體性，得期待於後請求之審理予以利用，俾先
    後兩請求在同一程序得加以解決，避免重複審理，進而為統
    一解決紛爭者，即屬之（最高法院90年度台抗字第2號、第
    287號、91年度台簡抗字第33號、91年度台抗字第552號、95
    年度台上字第1573號裁判要旨參照）。查上訴人在原審係依
    民法第179條或買賣物之瑕疵擔保法律關係，求為判命被上
    訴人應給付其新台幣（下同）914,700元，及自民國91年12
    月19日起算之法定利息。嗣於本院陳明其依民法第179條規
    定為請求，瑕疵擔保則係依民法第359條規定請求減少價金
    ，未請求損害賠償等語（見本院卷第34頁反面），雖同時表
    明未依給付不能或給付不完全主張權利，迨於99年11月30日
    復具狀追加併依民法第227條準用第226條規定，為同一聲明
    之請求（見本院卷第78頁）。核其先後請求之法律規定有異
    ，即為訴之追加，固為被上訴人所不同意，惟其主要爭點均
    為被上訴人有無交付買賣契約所定足額面積土地之事實，因
    是項主張在社會生活上可認為有關連性，而追加之訴仍可援
    用原請求之訴訟資料及證據，即證據資料之利用上亦有一體
    性，依訴訟經濟原則，自宜利用同一訴訟程序審理，藉以一
    次解決紛爭。揆諸首揭說明，上訴人前揭追加之訴，既與原
    訴之基礎事實同一，無庸得被上訴人之同意，即得為之。
二、上訴人主張：伊於91年7月20日給付定金210萬元向被上訴人
    購買坐落臺北縣樹林市○○○○段467-2、467-3地號土地，
    惟依兩造簽訂之不動產買賣契約書（下稱系爭買賣契約）之
    內容，訂約時面積及總價均未確定，遲至91年11月21日雙方
    始訂立不動產買賣變更契約書（下稱系爭變更契約），確定
    伊以總價2,400萬元向被上訴人購買上開467-2地號、面積1,
    653平方公尺（下稱467-2地號）土地，並分4期繳納價款。
    伊已將買賣價款如期付清，且將467-2地號土地登記在伊妻
    康春蘭名下。嗣臺北縣樹林地政事務所（下稱樹林地政事務
    所）以92年11月28日北縣樹地測字第0920025755號函通知伊
    所購買之467-2地號土地登記面積雖為1,653平方公尺，惟依
    據地籍圖檢算之面積應為1,590平方公尺，復經該所派員至
    現場複丈結果，實測面積亦為1,590平方公尺，則被上訴人
    出售予伊之467-2地號土地，面積既短少63平方公尺，按系
    爭變更契約所載坪數與價金比例計算為914,700元，爰依民
    法第359條規定減少價金，而被上訴人受領伊溢付之價金914
    ,700元，顯係無法律上原因，致受不當得利，自應如數返還
    。又被上訴人給付之面積既有短少，亦係不完全給付，自應
    負損害賠償之責。為此依民法第179條及物之瑕疵擔保規定
    ，並於本院追加依民法第227條第1項準用第226條之規定，
    求為判命被上訴人應給付伊914,700元及自起訴狀繕本送達
    翌日起算之法定利息等語。
三、被上訴人則以：系爭買賣契約載明「一、不動產標示：……
    權利範圍：上述二筆土地調整後，其中約440坪，位置及分
    割基準如附圖所示，面積依分割後權狀面積為準，計算買賣
    總價款」，即兩造於91年7月20日簽訂系爭買賣契約時即已
    約明買賣之標的物為依系爭買賣契約書所示附圖辦理分割後
    之土地，且價金之計算並係依分割後權狀面積為準，計算買
    賣總價。嗣兩造隨即辦理買賣土地分割，於分割完畢後，再
    於91年11月21日補充簽訂系爭變更契約，將買賣標的明定為
    分割後之土地，並依該分割後土地之權狀面積1,653平方公
    尺計算買賣價金為2,400萬元，伊復據以將該土地以467-2地
    號移轉所有權予被上訴人所指定之康春蘭，即無違誤，自無
    不當得利可言。迨於92年11月間，康春蘭向樹林地政事務所
    申請重測467-2地號土地後，該地號固更正登記面積為1,590
    平方公尺，惟此為土地登記機關依土地法及地籍測量實施規
    則辦理後所生之結果，與兩造買賣無因果關係，且該土地登
    記面積之變更，據悉係其後方後圳厝溝水流方向移動及其上
    施作堤防所造成，與伊無關。況上訴人起訴時，自承其於92
    年間即經地政機關通知其買受之土地登記面積變更，乃其竟
    遲至99年4月2日始起訴請求伊返還買賣價金，依民法第356
    條之規定，顯已逾請求權時效，伊得主張時效抗辯等語為辯
    。
四、原審判決駁回上訴人全部之訴，上訴人提起上訴，並為同一
    聲明之訴訟標的追加，其聲明為：
    (一)原判決廢棄。
    (二)被上訴人應給付上訴人914,700元，及自起訴狀繕本送達
      翌日起至清償日止，按年息5%計算之利息。
    被上訴人則答辯聲明：上訴及追加之訴均駁回。
五、上訴人主張被上訴人依系爭變更契約，出售其467-2地號土
    地，面積為1,653平方公尺，嗣經重測面積為1,590平方公尺
    ，有短少63平方公尺，其已依民法第359條規定減少價金，
    被上訴人受領該土地短少面積部分之價金，已構成不當得利
    等語，為被上訴人所否認。經查：
    (一)按無法律上之原因而受利益，致他人受損害者，應返還其
      利益。雖有法律上之原因，而其後已不存在者，亦同。民
      法第179條定有明文。本件兩造於91年7月20日系爭買賣契
      約第1條已約明買賣標的為：「權利範圍：上述二筆土地
      調整後，其中約440坪，位置及分割基準如附圖所示，面
      積依分割後權狀面積為準，計算買賣總價款」（見原審卷
      第6、41頁，本院卷第17頁），並於91年11月21日系爭變
      更契約補充確定前揭買賣標的為467-2地號土地，且依分
      割後之土地權狀面積1,653平方公尺計算買賣價金2,400萬
      元，而467-2地號土地於91年10月23日以分割原因登記時
      ，其面積均為1,653平方公尺，被上訴人並於91年12月13
      日將面積仍登記為1,653平方公尺之467-2地號土地所有權
      移轉登記予上訴人指定之康春蘭，均合於系爭變更契約之
      約定，上訴人亦付清價金予被上訴人，有兩造所不爭執之
      系爭買賣契約、系爭變更契約、支票、土地登記謄本、所
      有權狀等件可稽（見原審卷第11、12、25、48、50至53頁
      ，本院卷第19至21頁、82、83、85頁），應認被上訴人已
      依民法第348條規定及系爭變更契約，履行出賣人交付其
      物予上訴人，並使其取得該物所有權之義務，則被上訴人
      本於兩造間之買賣契約受領價金，自非無法律上原因而受
      有利益。是被上訴人請求被上訴人返還所謂不當得利云云
      ，要無可取。
    (二)次按「買賣標的物之利益及危險，自交付時起，均由買受
      人承受負擔，為民法第三百七十三條所明文規定，……上
      訴人既已接受被上訴人之交付，依上開規定，系爭土地之
      危險由此當然歸屬於上訴人負擔，亦即重測結果殊與被上
      訴人無關，上訴人要無以交付後重測土地面積減少對被上
      訴人主張返還價金之餘地。」，最高法院86年度台上字第
      1208號裁判要旨參照。本件被上訴人已於91年12月13日交
      付買賣標的物予上訴人，即將467-2地號土地所有權移轉
      登記予其指定之康春蘭，而467-2地號土地不論於91年12
      月13日以買賣原因登記時，或於91年10月23日以分割原因
      登記時，其面積均為1,653平方公尺，核與系爭變更契約
      所載相符，有系爭變更契約、土地登記謄本、所有權狀可
      稽（見原審卷第11、12、25、48頁，本院卷第82、83、85
      頁），應認被上訴人已依民法第348條規定及系爭變更契
      約，履行出賣人交付其物予上訴人，並使其取得該物所有
      權之義務。雖樹林地政事務所以92年11月28日北縣樹地測
      字第0920025755號函通知康春蘭，略以：467-2地號土地
      登記面積為1,653平方公尺，惟依據地籍圖檢算之面積應
      為1,590平方公尺，康春蘭於92年10月20日向該所申請土
      地鑑界，經該所派員於92年11月25日會同康春蘭於現場複
      丈完竣，實測面積亦同等語（見原審卷第14、15頁，本院
      卷第22頁），但此結果與被上訴人履約將該土地移轉登記
      予康春蘭已事隔約1年；又樹林地政事務所於98年10月30
      日就467-2地號土地以「地籍圖重測」原因登記之面積為
      1,571.73平方公尺，顯較前揭複丈實測及依地籍圖檢算之
      面積為少，更與被上訴人移轉該土地所有權時距離約7年
      ，有土地登記謄本可參（見本院卷第頁），而被上訴人既
      否認有短少交付土地面積之情事，樹林地政事務所前揭函
      文亦說明「目前使用之地籍圖係自日據時期沿用至今，因
      年代久遠，受地疾圖圖紙伸縮、圖面折皺破損及原計算面
      積即有誤謬並經細分配賦等因素影響，致使圖面面積與登
      記面積常有不符」等情，尚難以467-2地號土地原登記面
      積與嗣後樹林地政事務所92年11月28日函文所稱複丈實測
      、依地籍圖檢算結果、98年10月30日「地籍圖重測」登記
      面積不符，即遽認被上訴人未交付足額面積土地予上訴人
      。依前揭判決說明，467-2地號土地登記面積發生減少之
      情形，均係發生在被上訴人交付買賣標的物即移轉467-2
      地號土地所有權以後，因該土地之利益及危險，自交付時
      起，均由買受人之上訴人承受負擔，嗣後之複丈、重測結
      果殊與被上訴人無關，被上訴人既係本於系爭變更契約而
      受領價金，即非無法律上原因致受利益，上訴人要無以交
      付後複丈或重測土地面積減少，即主張被上訴人受有不當
      利益。是上訴人依民法第179條之規定，請求被上訴人返
      還所謂溢付價金，不足以採。
    (三)復按「買受人應按物之性質，依通常程序從速檢查其所受
      領之物。如發見有應由出賣人負擔保責任之瑕疵時，應即
      通知出賣人。買受人怠於為前項之通知者，除依通常之檢
      查不能發見之瑕疵外，視為承認其所受領之物。不能即知
      之瑕疵，至日後發見者，應即通知出賣人，怠於為通知者
      ，視為承認其所受領之物。」、「買賣因物有瑕疵，而出
      賣人依前五條之規定，應負擔保之責者，買受人得解除其
      契約或請求減少其價金。但依情形，解除契約顯失公平者
      ，買受人僅得請求減少價金。」、「買受人因物有瑕疵，
      而得解除契約或請求減少價金者，其解除權或請求權，於
      買受人依第三百五十六條規定為通知後六個月間不行使或
      自物之交付時起經過五年而消滅。」，民法第356條、第
      359條、第365條第1項分別定有明文。又減少價金請求權
      為形成權之一種，民法第365條第1項所定6個月之解除權
      存續期間，屬於無時效性質之法定期間，不發生中斷問題
      ，自不得任意延長，法院無待當事人之主張或抗辯，亦應
      依職權予以調查審認，以為判斷之依據（最高法院22年上
      字第716號(一)判例、72年度台上字第4694號、85年度台上
      字第2191號、87年度台上字第2872號裁判要旨）。本件上
      訴人於起訴時已自陳其有申請鑑界，於92年間知悉467-2
      地號土地面積雖登記為1,653平方公尺，但依地籍圖檢算
      之面積為1,590平方公尺，雖由其妻康春蘭向樹林地政事
      務所陳情，該所亦派員於92年11月25日至現場複丈，惟該
      所仍以前揭92年11月28日函示467-2地號土地實測面積亦
      為1,590平方公尺等語（見原審卷第4、37頁），並有樹林
      地政事務所92年11月28日北縣樹地測字第0920025755號函
      可稽（見原審卷第14、15頁）。堪認上訴人至遲於92年11
      月28日已知悉467-2地號土地實測面積與系爭變更契約所
      載面積不符。縱令此面積不符之情形，屬於買賣標的物之
      瑕疵，惟依前揭說明，上訴人自發現該瑕疵時，即須通知
      被上訴人，乃上訴人怠於通知，自應視為承認其所受領之
      土地；又被上訴人已於91年12月13日交付買賣標的物予上
      訴人，即將467-2地號土地所有權移轉登記予其指定之康
      春蘭，但上訴人竟遲至99年4月2日始起訴以買賣標的物有
      瑕疵，依民法第359條規定主張減少價金云云，核其減少
      價金請求權已逾5年除斥期間，即無從行使。則被上訴人
      本於系爭變更契約所取得之價金，並非無法律上原因致受
      利益，上訴人自不得依民法第179條之規定，請求被上訴
      人返還所謂不當得利。
    (四)至上訴人所引最高法院84年度台上字第443號、86年度台
      上字第1430號判決，均係針對出賣土地面積自始不足之情
      形為闡釋，核與本件467-2地號土地自始即登記面積1,653
      平方公尺，而合於系爭變更契約所載買賣標的物面積，係
      因嗣後之複丈、地籍圖檢算、重測致面積不符等情，迥然
      迴異，自無比附援用之可言。
六、上訴人主復主張被上訴人交付之土地面積既有短少，自係不
    完全給付，應依民法第227條第1項準用第226條規定，負損
    害賠償責任云云，非惟為被上訴人所否認，且查民法第227
    條第1項準用第226條規定請求債務不履行損害賠償，其前提
    要件必為「因可歸責於債務人之事由，致為不完全給付者」
    ，但被上訴人既於91年12月13日將登記面積1,653平方公尺
    之467-2地號土地所有權移轉登記予上訴人指定之康春蘭，
    而合於系爭變更契約所載買賣標的物面積之約定，自係履行
    交付其物於買受人即上訴人，並使其取得該物所有權之義務
    ，並無給付不完全之情形，至於該土地嗣因複丈、地籍圖檢
    算、重測致與原登記面積不符，殊與被上訴人無關，亦非可
    歸責於被上訴人，被上訴人自不負債務不履行損害賠償責任
    。
七、從而，上訴人依民法第179條及物之瑕疵擔保規定，請求被
    上訴人應給付其914,700元及自起訴狀繕本送達翌日起算之
    法定利息，為無理由，不應准許，其假執行之聲請即失所附
    麗，應併予駁回。原審為上訴人敗訴之判決，及駁回其假執
    行之聲請，並無不合。上訴意旨指摘原判決不當，求予廢棄
    改判，為無理由，應予駁回。另上訴人於本院追加依民法第
    227條第1項準用第226條之規定，求為同一聲明之判決，亦
    無理由，應予駁回。又本件事證已臻明確，兩造其餘之攻擊
    或防禦方法及未經援用之證據，經本院斟酌後，認為均不足
    以影響本判決之結果，自無逐一詳予論駁之必要，附此敘明
    。
八、據上論結，本件上訴及追加之訴均為無理由，爰判決如主文
    。
中    華    民    國    99    年    12    月    21    日
                    民事第十七庭
                        審判長法  官  藍文祥
                              法  官  吳燁山
                              法  官  張競文
正本係照原本作成。
不得上訴。
中    華    民    國    99    年    12    月    22    日
                              書記官  章大富

司法院資訊處製作；財團法人民間司法改革基金會備份。
